臺灣高等法院花蓮分院刑事判決        100年度上訴字第229號
上  訴  人  臺灣花蓮地方法院檢察署檢察官
被      告  陳茂昌
            楊賢達
上列上訴人因偽證案件，不服臺灣花蓮地方法院100年度訴字第
196號中華民國100年9月 6日第一審判決（起訴案號：臺灣花蓮
地方法院檢察署100年度偵字第1295號），提起上訴，本院判決
如下：
    主  文
上訴駁回。
    理  由
一依刑事訴訟法第350條、第361條、第362條、第367條規定，不
  服地方法院之第一審判決而上訴者，須提出上訴書狀，並應敘
  述具體理由，為上訴必備之程式；其所提出之上訴書狀並未敘
  述上訴理由，或僅曾以言詞陳述上訴理由者，均應於上訴期間
  屆滿後20日內補提理由書於第一審法院。第一審法院經形式審
  查，認逾期未補提上訴理由者，應定期間先命補正；逾期未補
  正者，為上訴不合法律上之程式，應以裁定駁回。倘已提出上
  訴理由，但所提非屬具體理由者，則由第二審法院以上訴不合
  法律上之程式，判決駁回。而所謂具體理由，必係依據卷內既
  有訴訟資料或提出新事證，指摘或表明第一審判決有何採證認
  事、用法或量刑等足以影響判決本旨之不當或違法，而構成應
  予撤銷之具體事由，始克當之（例如：依憑證據法則具體指出
  所採證據何以不具證據能力，或依憑卷證資料，明確指出所為
  證據證明力之判斷如何違背經驗、論理法則）；倘僅泛言原判
  決認定事實錯誤、違背法令、量刑失之過重或輕縱，而未依上
  揭意旨指出具體事由，或形式上雖已指出具體事由，然該事由
  縱使屬實，亦不足以認為原判決有何不當或違法者（例如：對
  不具有調查必要性之證據，法院未依聲請調查亦未說明理由，
  或援用證據不當，但除去該證據仍應為同一事實之認定），皆
  難謂係具體理由，俾與第二審上訴制度在請求第二審法院撤銷
  、變更第一審不當或違法之判決，以實現個案救濟之立法目的
  相契合，並節制濫行上訴（最高法院著有97年度台上字第892
  號判決可參）。
二本件上訴人即檢察官不服原審判決，於100年9月14日合法提起
  上訴，形式上雖提出上訴書狀敘述上訴理由，其理由並略以：
  (一)被告陳茂昌、楊賢達在甲案中之證詞，並不當然導致渠等在
    乙案中「必致」遭受施用毒品罪名之追訴或處罰，此與刑事
    訴訟法第一百八十一條旨在賦予證人恐因陳述「致」自己受
    刑事追訴或處罰者始得拒絕證言之規定不符。(二)刑事訴訟法
    第一百八十三條第二項規定之旨趣，係讓檢察官在偵查中或
    審判長、受命法官在審判中依據個案之具體情形，具體判斷
    證人之拒絕證言權是否得宜，否則如肯認證人只要主觀上認
    「恐」因其等陳述可能導致自己受追訴或處罰，就一律准其
    拒絕證言之主張，則刑事訴訟法第一百八十三條第二項之規
    定，亦恐流於形式而無實益。(三)檢察官已經於庭訊前依刑事
    訴訟法第九十五條之規定，告知被告陳茂昌、楊賢達二人渠
    等所享有之法定權利，而該條緘默權所涵蓋之範圍，不亞於
    刑事訴訟法第一百八十一條之拒絕證言權，亦應認檢察官於
    踐行刑事訴訟法第九十五之權利告知時，亦已同時完成刑事
    訴訟法第一百八十一條之拒絕證言權告知。(四)被告陳茂昌、
    楊賢達既已依法具結而仍為不實之陳述，自應構成刑法第一
    百六十八條之偽證罪等語。
三查原審判決引用最高法院九十九年度台上字第七二九七號判決
  意旨，認為刑事訴訟法第一百八十一條所揭示之證人拒絕證言
  權，與被告之緘默權同屬不自證已罪之範疇，如法官或檢察官
  未踐行同法第一百八十六條第二項所規定之告知義務，其具結
  程序即有瑕疵，而不生具結之效力，此項法律見解核屬正當。
  檢察官上訴意旨(一)(二)對刑事訴訟法第一百八十一條所規定之證
  人拒絕證言權採取極度限縮之解釋，將陷證人於控訴自己犯罪
  或觸犯偽證罪之困境，違反刑事訴訟法第一百八十一條賦予證
  人拒絕證言權之立法本旨，顯不足取；上訴意旨(三)認檢察官於
  踐行刑事訴訟法第九十五之權利告知時，亦已同時完成刑事訴
  訟法第一百八十一條之拒絕證言權告知，更將刑事訴訟法第九
  十五條之告知義務與同法第一百八十六條第二項之告知義務混
  為一談，更屬無稽。從形式上觀之，檢察官持以上訴之上開法
  律見解已經顯然毫無可採。此外，檢察官又未提出新事證，指
  摘或表明第一審判決有何採證認事，足以影響判決本旨之不當
  或違法，而構成應予撤銷之具體事由。故依前開最高法院判決
  意旨，上訴人前揭上訴理由自非屬得上訴第二審之具體理由。
  從而，揆諸上開說明，本件上訴不合法律上之程式，且無從命
  補正，應予駁回，並不經言詞辯論為之。
三依刑事訴訟法第367條前段、第372條，判決如主文。
中    華    民    國   100    年    10    月    17    日
                  刑事庭審判長法  官 何方興
                              法  官 王紋瑩
                              法  官 張宏節
以上正本證明與原本無異。
檢察官如不服本判決，應於收受送達後10日內向本院提出上訴書
狀，其未敘述理由者，並得於提起上訴狀後10日內向本院補提理
由書（均須按他造當事人之人數附繕本）「切勿逕送上級法院」
。
中    華    民    國   100    年    10    月    17    日
                              書記官 鄧瑞雲